臺灣高等法院臺南分院刑事裁定
109年度毒抗字第575號
抗  告  人  
即  被  告  劉恩予


上列抗告人因聲請觀察勒戒案件，不服臺灣嘉義地方法院中華民
國109年11月9日裁定（109年度毒聲字第211號），提起抗告，本
院裁定如下：
    主  文
抗告駁回。
    理  由
一、抗告意旨略以：抗告人即被告劉恩予經臺灣嘉義地方法院裁
    定送勒戒處所觀察、勒戒。本件抗告人坦承施用第二級毒品
    甲基安非他命之犯行，惟原審裁定認關於施用毒品罪，3犯
    以上之情形，如若距最近1次觀察、勒戒或強制戒治執行完
    畢釋放後，已逾3年者，即應再予觀察、勒戒之機會，然此
    種見解不當，因觀察、勒戒之處分係將犯嫌關在勒戒處所40
    至60天，然目前實務勒戒處所所能發揮之戒毒成效，實甚低
    微，且將同性質之人關押在同一處所，反而會讓彼此觀摩施
    用毒品之經驗，與供貨來源究係如何取得等情，對反毒政策
    而言，未必是有利之方向；再者，觀察、勒戒處分無得以易
    科罰金之空間，一經處分，即喪失人身自由，並未考慮個案
    如有特殊情況（如家中唯一之經濟支柱、或家中需要受處分
    人照顧等情），則觀察、勒戒處分反係更不利之處分，因此
    整體而言，如使行為人以判刑並易科罰金之方式，反係較妥
    適之方案；又如係基於戒除毒癮之刑事政策，則緩起訴處分
    之戒癮治療未必不能係可能之選項之一，此可使抗告人仍保
    有人身自由外，其固定向指定之醫療院所及觀護人報告之機
    制，亦可有效掌握抗告人之戒癮時程及成效。綜上，本件抗
    告人目前與高齡之外婆一同居住，因外婆長期洗腎且患有氣
    喘病、心臟病等疾病，需要專人照顧，且目前由抗告人1人
    獨自照料，又抗告人目前從事替代性極高之娃娃機工作，是
    綜合抗告人家中之處境等情，認原裁定令抗告人入勒戒處所
    觀察、勒戒不當，應予抗告人緩起訴處分戒癮治療之機會，
    故請求撤銷原裁定，並另由檢察官為緩起訴處分云云。
二、按現行毒品危害防制條例第20條修法意旨，認施用毒品者具
    有「病患性犯人」特質，對於第20條第3項及第23條第2項所
    謂「3年後（內）再犯」，應以「3年」為期，建立「定期治
    療」之模式；最高法院大法庭本此意旨，於109年11月18日
    作成109年度台上大字第3826號裁定：「109年1月15日修正
    公布、同年7月15日施行之毒品危害防制條例第20條第3項規
    定，犯第10條之罪於觀察、勒戒或強制戒治執行完畢釋放後
    ，3年後再犯第10條之罪者，適用本條前2項之規定。上開所
    謂『3年後再犯』，只要本次再犯（不論修正施行前、後）距
    最近1次觀察、勒戒或強制戒治執行完畢釋放，已逾3年者，
    即該當之，不因其間有無犯第10條之罪經起訴、判刑或執行
    而受影響。」，乃目前實務之通見。
三、經查：
㈠、抗告人基於施用第二級毒品甲基安非他命之犯意，於民國109
    年8月25日3時許，在嘉義縣○○鄉○○街0巷0號住處附近廁所內
    ，以將甲基安非他命置入玻璃球內，以火燒烤使成煙霧後，
    再以口、鼻吸食該煙霧之方式施用第二級毒品甲基安非他命
    1次。嗣抗告人因被通緝而於109年8月27日14時許遭警逮捕
    ，後於同日16時5分許警員經其同意採集其尿液送驗後，結
    果呈現第二級毒品安非他命、甲基安非他命等陽性反應等情
    ，業據抗告人於警詢坦承不諱（見警卷第1-4頁），且警方
    經抗告人同意，於109年8月27日16時5分許對抗告人所採集
    之尿液，經送驗後結果確呈甲基安非他命陽性反應等情，有
    台灣檢驗科技股份有限公司濫用藥物實驗室-高雄濫用藥物
    檢驗報告（檢體編號：Z000000000000）、應受尿液採驗人
    尿液檢體採集送驗紀錄表（檢體編號：Z000000000000）、
    勘察採證同意書（見警卷第7-9頁）在卷可稽，是抗告人前
    揭施用第二級毒品甲基安非他命1次之犯行，堪予認定。
㈡、又本案抗告人前於100年間因施用毒品案件，經臺灣嘉義地方
    法院以100年度毒聲字第237號裁定送觀察勒戒後，認無繼續
    施用毒品之傾向，於100年12月27日執行完畢釋放出所，並
    由臺灣嘉義地方檢察署檢察官以100年度毒偵字第1099號為
    不起訴處分確定，其後抗告人多次再犯施用毒品案件，經法
    院判處有期徒刑確定或執行在案等情，有臺灣高等法院被告
    前案紀錄表在卷可參。故抗告人本案施用第二級毒品之時間
    距離最近1次觀察、勒戒執行完畢釋放日既已逾3年，雖抗告
    人在此期間曾犯施用毒品之罪經起訴、判刑或執行，惟依前
    開說明，本案仍應裁定送觀察、勒戒。原審因檢察官聲請，
    依毒品危害防制條例第20條第1項、第3項規定，裁定抗告人
    應送勒戒處所觀察、勒戒，本院經核原審認事用法，並無不
    合。
㈢、另毒品戒除不易，須經長期且持續之治療，為醫療及司法界
    之共識，施用毒品者既被視為「病患性犯人」，最佳處遇方
    式即為治療，期能逐漸減少毒品施用之頻率及數量，進而達
    到戒除毒癮的完全治癒目標。毒品危害防制條例所規定之觀
    察、勒戒處分，其立法意旨在幫助施用毒品者戒除毒癮，該
    處分之性質非為懲戒行為人，而係為消滅行為人再次施用毒
    品之危險性，目的在戒除行為人施用毒品之身癮及心癮措施
    ，觀察、勒戒係導入一療程觀念，針對行為人將來之危險所
    為預防、矯治措施之保安處分，以達教化與治療之目的，可
    謂刑罰之補充制度，從而毒品危害防制條例本身所規定之觀
    察、勒戒及強制戒治等保安處分，雖兼具自由刑之性質，卻
    有刑罰不可替代之教化治療作用，且觀察、勒戒既屬用以矯
    治、預防行為人反社會性格，而具社會保安功能之保安處分
    ，當無因行為人之個人或家庭因素而免予執行之理。
四、又毒品危害防制條例第20條第1項、第3項關於觀察、勒戒之
    規定，係屬強制規定，除有毒品危害防制條例第21條、第24
    條之情形，可排除適用觀察、勒戒之程序外，只要違反毒品
    危害防制條例第10條之規定者，檢察官即應向法院聲請裁定
    其入勒戒處所觀察、勒戒，法院並應據以裁定，尚無自由斟
    酌以其他方式替代或得以其他原因免予執行之權。綜上所述
    ，檢察官偵查後，審酌個案情形，本於職權並未依毒品危害
    防制條例第24條第1項為附完成戒癮治療之緩起訴處分，而
    係向原審聲請裁定將抗告人送觀察、勒戒，難認有何違誤。
    準此，原審依檢察官之聲請，裁定應將抗告人送勒戒處所施
    以觀察、勒戒，經核於法尚無不合。抗告人以上開情詞，據
    以提起抗告，為無理由，應予駁回。
五、據上論斷，應依刑事訴訟法第412條，裁定如主文。 
中　　華　　民　　國　　109 　年　　11　　月　　30　　日
                  刑事第四庭    審判長法　官  郭玫利
                                      法　官  曾子珍
                                      法　官  陳金虎
以上正本證明與原本無異。
不得再抗告。
　　　　　　　　　　　　　　　　　　　書記官  黃鋕偉
中　　華　　民　　國　　109 　年　　11　　月　　30　　日